【裁判字號】    97,訴,4779
【裁判日期】    980629
【裁判案由】    違反商業會計法等
【裁判全文】
臺灣臺中地方法院刑事判決              97年度訴字第4779號
公  訴  人  臺灣臺中地方法院檢察署檢察官
被      告  丙○○
選任辯護人  陳鴻謀律師
上列被告因違反商業會計法等案件，經檢察官提起公訴（97年度
偵字第26513號），本院判決如下：
    主    文
丙○○無罪。
    理    由
一、公訴意旨略以：被告丙○○於民國93年3月4日，與告訴人丁○○協議合夥經營彩妝、保養品行銷事業，以「KATIE」為
    商標名稱，雙方約定設立資本額為新臺幣（下同）100萬元
    ，被告丙○○出資51萬元（所占股份為51%）；告訴人丁○○出資49萬元（所占股份為49 %），以被告丙○○為經營代
    表人，綜理合夥帳務事宜，告訴人丁○○則提供技術經驗並
    擔任行銷業務工作，且以「凱堤」名義對外聯繫。該合夥事
    業營業地址，初期設在臺中市○○區○○路3段517之2號，
    後來遷徙至臺中市○區○○路27之15號3樓，初期因資本不
    足，被告丙○○即與告訴人丁○○協議對外借款200萬元，
    先由被告丙○○簽發其個人票據（作為借款之擔保），日後
    再由合夥收入償還。嗣94年9月5日，（雙方）依合夥意旨及
    目的，以被告丙○○名義申請設立弗格有限公司（以下簡稱
    弗格公司），並申請「Katie Dora」為該公司商標。詎被告
    丙○○與告訴人丁○○合資經營上揭公司期間，竟意圖為自
    己不法之所有，自93年6月某日起迄97年6月某日止，接續就
    公司委託台灣宅配通、統一客樂得公司配送貨品及由上揭配
    送公司向客戶收所收取之代收貨款271萬9512元、192萬1306
    元，被告丙○○竟未登載於公司帳冊，且對於支出購買化妝
    品及保養品原料後委託他人加工、裝瓶、包裝賣場等地點之
    專櫃攤位銷售費用，均有浮報情形（浮報金額為112萬9782
    元），並對於公司之開辨費、支付予坤財企業與夢鄉公司之
    貨款、丁○○及丙○○之勞、健保費用，在公司之帳冊上重
    複記載（重覆記帳金額為6萬6092元）。而先前以合夥事業
    （名義）所購入之中古車1輛，於94年8月間出售後，被告丙○○未將賣得價金登載於公司之帳冊上。另弗格公司辦理96
    年度員工旅遊（含被告丙○○與告訴人丁○○共5人），實
    際支出為5萬5000元，非員工部分之團費係個人自付，且非
    員工自付團費部分，已退還予被告丙○○，然被告丙○○卻
    仍以旅行社請款之金額，即9萬2000元記載於公司之帳冊上
    。又公司之員工借款、專櫃訂購衣架、提款，或有重複記載
    或少報，且沐浴乳並非合夥事業之產品，被告丙○○仍予以
    記帳，房租亦重複記載。告訴人丁○○與被告丙○○原先已
    協議，由被告丙○○使用告訴人丁○○名義向合作金庫銀行
    中權分行申設帳號0000000000000號帳戶，作為合夥事業之
    聯合帳戶使用，惟被告丙○○另以自己名義，向合作金庫銀
    行中權分行申設帳號00000000000000號之支票存款帳戶使用
    ，俟弗格公司成立，被告丙○○再以弗格公司名義，向合作
    金庫銀行太平分行申設帳號0000000000000號帳戶使用，而
    以被告丙○○名義所申設之合作金庫銀行中權分行帳號0000
    0000000000號帳戶，共有43筆支出，然用途流向均不明，亦
    未記入帳冊，而上揭另2個帳戶，亦有6筆轉帳支出，用途流
    向均不明，亦未記入帳冊，且未經告訴人丁○○之同意，擅
    自將以弗格公司名義，向合作金庫銀行中清分行申設之帳號
    0000000000000號帳戶，供自己及其不知情之乾弟葉大樂經
    營寵物用品店用，被告丙○○浮報及重覆記載金額共為119
    萬5874元，均明顯違背其任務行為，而造成告訴人丁○○之
    損害。因認被告丙○○涉犯刑法第342條第1項之背信罪嫌及
    違犯商業會計法第71條第1款之以明知不實之事項，而填製
    會計憑證或記入帳冊罪嫌云云。
二、按犯罪事實應依證據認定之，無證據不得認定犯罪事實；又
    不能證明被告犯罪者，應諭知無罪之判決，刑事訴訟法第15
    4條第2項、第301條第1項分別定有明文。又認定不利於被告
    之事實須依積極證據，苟積極證據不足為不利於被告事實之
    認定時，即應為有利被告之認定，更不必有何有利之證據，
    最高法院30年上字第816號判例可資參照。
三、公訴人認被告丙○○涉有背信及以明知不實之事項，而記入
    帳冊罪行，無非以告訴人丁○○之指訴、證人吳際綱與郭士
    寬、駱文章於偵查中之證述、被告與告訴人簽定之合夥協議
    書影本、帳冊資料影本1份、多報弗格公司貨品支出成本費
    用影本1份、弗格公司甲存帳戶支出明細影本、弗格公司活
    儲帳戶支出明細影本等為其主要論據。訊據被告丙○○堅決
    否認上開犯行，辯稱：其原本確實是與丁○○以100萬元合
    夥，但後來開辦費就花了280萬元現金，而且有買車，這部
    分算是增資，其有要求丁○○再出資，但是丁○○說她不要
    了，所以雙方有口頭協議終止合夥關係，後來其於94年9月5
    日申請設立弗格公司，丁○○為其經銷商，並非合夥關係，
    而丁○○都有領到經銷紅利，其並無背信之犯行；又檢察官
    提出之帳目係其個人平日作為流水帳之雜記，並非正式之帳
    冊，且其雖沒有把台灣宅配通、統一客樂得公司之代收貨款
    記載流水帳上，是其個人疏忽，但都有經會計事務所人員據
    實申報，且弗格公司為其1人獨資，其沒有浮報費用之必要
    ，其並無違反商業會計法第71條第1款之犯行等語。經查：
(一)、按證人、鑑定人依法應具結而未具結者，其證言或鑑定意見
    ，不得作為證據，刑事訴訟法第158條之3定有明文。故證人
    除有同法第186條第1項規定不得令其具結之情形外，均應令
    其具結，否則，其證言即不具證據能力。告訴人丁○○於偵
    查中經檢察官就其申告之犯罪事實訊問時，其地位係屬於證
    人，然並未由檢察官依法令其具結，則其於偵查中之陳述，
    並無證據能力，合先敘明。
(二)、被告丙○○與告訴人丁○○於93年3月4日簽定合夥協議書，
    雙方約定同意共組「KATIE」商標化妝品、從事彩妝保養品
    之行銷，成立資本額為100萬元，被告丙○○出資51萬元（
    所占股份為51%）；告訴人丁○○出資49萬元（所占股份為
    49%），被告丙○○為經營代表人，告訴人初期入股金49萬
    元，經被告丙○○同意暫向被告借款支付股金，告訴人丁○○同意提供借據或本票給被告質押，告訴人丁○○同意將每
    次分紅所得金額1半以上償還被告丙○○，抵銷告訴人丁○○對被告丙○○所欠之股金，直到償還為止，雙方並同意股
    權盈虧或增資按雙方股份分擔等情，此為被告及告訴人所是
    認，並有合夥協議書影本1份附於偵查卷可稽。而告訴人丁○○於97年7月4日與被告之對談時，被告亦已確認告訴人丁○○上開49萬元出資中，告訴人丁○○曾給付現金10萬元，
    另19萬元則係向被告借貸出資，另20萬元則為技術股等情，
    有錄音光碟及譯文在卷可稽，復經本院勘驗屬實，有本院98
    年4月27日準備程序筆錄可按。
(三)、被告丙○○辯稱其與告訴人間之上開合夥事業，早於93年8
    月間即已口頭合意終止等語，本院經衡以下情認告訴人與被
    告間之合夥關係是否仍存在，尚屬有疑：
    (1)被告丙○○與告訴人丁○○上開合夥事業之開辦費用，自
      93年3月26日起迄同年8月5日止，即淨支出283萬9442元，
      有流水帳目影本1份附於偵查卷可參，且告訴人丁○○於
      本院審理時亦證稱確有上開開辦費之支出等語屬實，則依
      兩造所訂之上開合夥協議書第6條之約定，於扣除原被告
      與告訴人合計80萬元現金出資額後，亦應由告訴人丁○○
      就超出部分負擔其中之49%（即99萬9327元），惟告訴人
      丁○○就此部分並未實際出資。
    (2)告訴人丁○○指稱：其就上開開辦費用係開立合計面額20
      0萬元之支票20張交付被告，再由其與被告合夥事業之營
      收款項支付等語，惟告訴人就開辦費用原應負擔之金額為
      99萬9千餘元，則何以開立總面額200萬元之支票？且復無
      證據證明上開票款係由告訴人所稱之合夥事業營收來支付
      。又被告丙○○供稱其係向告訴人丁○○借用發票金額各
      為10萬元之支票20張，上開票款係以其個人費用支付等語
      ，並提出合作金庫銀行支票存款送款簿影本9張、弗格公
      司之合作金庫銀行太平分行帳戶語音轉帳帳戶明細資料影
      本1份（5筆轉帳資料）附於偵查卷可參。
    (3)並無證據證明告訴人丁○○於94年迄97年間，曾要求分配
      盈餘及紅利。且告訴人丁○○於本院審理時亦證稱：並未
      按照合夥協議書第5條之約定由其盈餘抵銷向被告借來支
      付股金之款項，其共自弗格公司領取近200萬元薪水（或
      業績獎金），亦未有以該業績獎金抵銷公司領取近200萬
      元，亦未有何抵償積欠被告之借款等語。
(四)、證人吳際綱固於偵查中證稱：與丙○○及丁○○間有買賣關
    係，他們2人會一起去其公司看產品及共同商量選擇產品之
    種類等語，惟其復證稱：付款及訂單部分都是丙○○接洽比
    較多，其公司會計小姐都是找丙○○請款等語，且縱然被告
    多協同告訴人前往吳際綱之公司商量選擇產品，惟此仍不足
    以證明告訴人與丙○○間存有合夥事業關係。又證人郭士寬
    於偵查中證稱：僅與丁○○做過1次生意，由丁○○付款及
    取貨等語，惟此尚難證明告訴人丁○○係就所稱之合夥事業
    所為之買賣，亦不足以證明其與丙○○間確有合夥關係之存
    在。另證人駱文章固於偵查中證稱：丙○○與丁○○曾於96
    年底一起到其公司，委託其公司做彩妝加工等語，惟其復證
    稱：主要業務係丙○○與其公司接洽，丁○○與丙○○前來
    時亦較少提供意見等語，故縱然告訴人曾與被告一同前往駱
    文章之公司委託加工，亦不足以證明告訴人與被告間存有合
    夥關係甚明。
(五)、被告丙○○於94年9月5日獨資設立弗格公司，資本總額為50
    萬元，代表人為被告丙○○，公司設於臺中縣太平市○○路
    320號1樓，另於95年8月22日申請註冊「KatieDora」商標，
    而於96年4月16日公告註冊等情，亦有公司設立登記表及董
    事、股東名單影本各1份、臺中縣政府營利事業登記證影本1
    份、經濟部智慧財產局商標資料檢索服務1份附於偵查卷可
    按。而弗格公司為獨立之法人，其股東僅登記有被告1人，
    且亦無證據證明告訴人就弗格公司亦有合夥，則弗格公司與
    被告、告訴人間原存在之合夥事業即有不同，故被告就弗格
    公司業務之執行，與告訴人間即無何信任或委託關係之存在
    ，自亦無對告訴人成立背信行為之可能。
(六)、弗格公司之會計帳簿係委託記帳業者乙○○製作等情，業據
    證人乙○○於本院審理時證稱：「（你們在幫弗格有限公司
    記帳期間，有無獨立製作弗格有限公司的帳冊？）有。」、
    「（告訴人提出之帳冊，這些手寫的帳目，相關資料是不是
    你們代弗格有限公司記帳所製作？）不是。」等語；且告訴
    人丁○○於本院審理時亦證稱：「（弗格有限公司會計帳目
    ，有無委託他人製作？）申請公司有稅金問題，所以有請他
    人（乙○○）作外帳，會計師每月都會到我們公司來收取相
    關做帳的會計憑證。」等語，顯見弗格公司符合商業會計法
    所稱之會計帳簿係委由記帳業者乙○○所製作，故被告辯稱
    卷附告訴人所提之帳目係其平日作為流水帳之雜記，而非正
    式之帳簿等語，應可採信；又既係被告私人流水帳目之雜記
    ，對外顯然欠缺法律之重要性，應非基於業務而彰顯法律關
    係所作成之文書，則縱然被告就卷附之流水帳目之記載內容
    有與事實不符之處，亦難認有何違反商業會計法第71條第1
    款及刑法第215條之罪行。
(七)、另弗格公司於94年11月迄95年1月間委託台灣宅配通、統一
    客樂得公司配送貨品之代收款項、特約商店代收（刷卡）款
    項均有入帳，並委由記帳業者乙○○記帳及持以報稅等情，
    亦有年度電子401申報表影本、弗格公司合作金庫銀行分戶
    交易明細表影本、統一發票節本、弗格公司開立之電子作業
    統一發票明細表等附於本院卷可參，足見被告就上開款項已
    委由記帳業者據實記帳與報稅，益徵其未在弗格公司流水帳
    上記載上開款項，應非出於故意。
四、綜上所述，被告應無背信、違犯商業會計法第71條第1款及
    業務登載不實文書等犯行，此外復查無其他積極之證據足以
    證明被告有何公訴人所指之背信及違犯商業會計法第71 條
    第1款之罪行，既不能證明被告犯罪，爰依法為無罪判決之
    諭知。
據上論斷，應依刑事訴訟法第301條第1項，判決如主文。
本案經檢察官甲○○到庭執行職務。
中    華    民    國    98    年    6     月    29    日
                  刑事第九庭  審判長法  官  簡源希
                                    法  官  唐敏寶
                                    法  官  戴博誠
上為正本係照原本作成。
如不服本判決應於收受判決後10日內向本院提出上訴書狀，並應
敘述具體理由；其未敘述上訴理由者，應於上訴期間屆滿後20日
內向本院補提理由書（均須按他造當事人之人數附繕本）「切勿
逕送上級法院」。
                                    書記官  黃雅青
中    華    民    國    98    年    6     月    29    日


司法院資訊處製作；財團法人民間司法改革基金會備份。
